臺灣新竹地方法院民事判決  
111年度訴字第169號
原      告  羅沈玉嬌
訴訟代理人  劉雅萍律師
被      告  賴文誠即賴冠名



上列當事人間確認通行權存在事件，本院於民國111年2月14日辯
論終結，判決如下：
　　主　　　文
原告之訴駁回。
訴訟費用由原告負擔。
　　事實及理由
壹、程序方面：
一、按確認之訴非原告有即受確認判決之法律上利益者，不得提
    起。所謂即受確認判決之法律上利益，係指法律關係之存否
    不明確，致原告在法律上之地位有不安之狀態存在，且此種
    不安之狀態，能以本件確認判決將之除去者而言(最高法院5
    2年台上字第1240號民事判例意旨參照)。本件原告主張其所
    有分管之坐落新竹縣○○鄉○○段0000地號土地（下稱1072地號
    土地）部分為袋地，有必要通行被告之新竹縣○○鄉○○段0000
    地號土地（下稱系爭土地）對外連接至公路，為被告所否認
    ，則原告就系爭土地是否確有通行權存在，即陷於不明確之
    狀態，而此不明確之狀態得以本件確認判決加以除去，是原
    告提起本件確認通行權存在之訴，即有確認利益，應予准許
    。
二、按不變更訴訟標的，而補充或更正事實上或法律上之陳述者
    ，非為訴之變更或追加。民事訴訟法第256條定有明文。本
    訴原告起訴時原聲明：㈠、確認原告就被告所有坐落新竹縣○
    ○鄉○○段0000地號土地，面積164.43平方公尺之土地有通行
    權存在。被告不得於上開土地範圍內設置障礙物或為其他妨
    礙、阻撓原告通行之行為。㈡、訴訟費用由被告負擔（本院
    卷第11頁）；嗣經本院囑託新竹縣竹東地政事務所測量後，
    原告於民國（下同）111年1月22日具狀變更聲明第一項為：
    確認原告就被告所有坐落新竹縣○○鄉○○段0000地號土地上，
    如新竹縣竹東地政事務所110年12月24日土地複丈成果圖所
    示面積147.33平方公尺之水泥路有通行權存在。被告不得於
    上開土地範圍內設置障礙物或為其他妨礙、阻撓原告通行之
    行為（本院卷第143頁）。核原告所為，係屬更正事實上之
    陳述，核與前揭規定相符，應予准許。
貳、實體方面：
一、原告主張：
㈠、原告小姑即訴外人羅招英於101年1月18日拍賣取得坐落新竹
    縣○○鄉○○段0000地號土地及其上二筆建物（即新院燉98司執
    孟字第9779號拍賣公告所載暫編364號、366號鐵皮屋），10
    7年間原告與訴外人羅招英就1072地號土地簽訂共有土地分
    管契約書及買賣契約書，約定原告分管如附圖A區域之土地
    （下稱系爭分管土地）。1072地號土地分管土地形狀不規則
    ，未臨富林路部分與臨富林路土地中間只有40公分間距，以
    致未臨富林路土地僅能通過被告所有系爭土地到達富林路。
    1072地號分管土地未臨富林路部分上面目前有鐵皮屋即暫編
    364號建物為原告所有，原告如果要使用該鐵皮屋，必須先
    通過被告之系爭土地，因無法與公路鄰接，屬於與公路無適
    宜聯絡之袋地，有通行系爭土地以至富林路之必要，被告設
    置障礙物阻礙原告通行，依民法第787條第1項規定起訴。
㈡、訴之聲明：
　⒈確認原告就被告所有坐落新竹縣○○鄉○○段0000地號土地上，
    如新竹縣竹東地政事務所110年12月24日土地複丈成果圖所
    示面積147.33平方公尺之水泥路有通行權存在。被告不得於
    上開土地範圍內設置障礙物或為其他妨礙、阻撓原告通行之
    行為。
　⒉訴訟費用由被告負擔。
二、被告答辯：
㈠、當初拍賣的時候，應該知道有沒有路可以通行，1072地號土
    地已經有面臨富林路，拍賣的時候註明不點交，而且鐵皮屋
    是違建，我有什麼義務要讓他們經過。原告的房子在1072地
    號土地上，她可以從自己家裡通行到1072地號土地上。
㈡、答辯聲明：
　  駁回原告之訴。
三、兩造不爭執事項：
    新竹縣○○鄉○○段0000地號土地為被告所有。原告小姑羅招英
    於101年1月18日得標買受坐落新竹縣○○鄉○○段0000地號土地
    及其上未辦保存登記建物（倉庫、廠房、鐵皮屋、鋼鐵皮造
    ），然因羅招英向本院拍得1072地號土地實際出資者為原告
    ，且雙方協議1072地號土地經地政實測地上房屋位置及面積
    （房屋門牌分別為新竹縣○○鄉○○村00鄰○○路0段000號、181
    號）後辦理合併分割，房屋坐落土地部分保留於羅招英名下
    ，其餘部分移轉予原告名下，後因承辦代書張定庸（原名張
    書崴）侵占原告土地移轉代辦費用60多萬元，原告對承辦代
    書提告刑事業務侵占罪（張定庸業經刑事判決有罪確定），
    以致1072地號土地遲遲未移轉至真正出資者即原告名下，10
    7年間由另一位代書詹廷有擬定共有土地分管契約書及買賣
    契約書，將1072地號土地持分77534/99319移轉到原告名下
    ，約定原告分管如附圖A區域之部分（下稱系爭分管土地，
    如原證三)。
四、本件爭點：
    原告請求確認原告就被告所有坐落新竹縣○○鄉○○段0000地號
    土地，如複丈成果圖面積147.33平方公尺之土地有通行權存
    在。被告不得於上開土地範圍內設置障礙物或為其他妨礙、
    阻撓原告通行之行為，有無理由？
五、法院之判斷：
㈠、按土地因與公路無適宜之聯絡，致不能為通常使用時，除因
    土地所有人之任意行為所生者外，土地所有人得通行周圍地
    以至公路；因土地一部之讓與或分割，而與公路無適宜之聯
    絡，致不能為通常使用者，土地所有人因至公路，僅得通行
    受讓人或讓與人或他分割人之所有地。民法第787條第1項、
    第789條第1項前段定有明文。次按民法第787條第1項所定之
    通行權，係為促進袋地之利用，而令周圍地所有人負容忍通
    行之義務，其目的在解決與公路無適宜聯絡之土地之通行問
    題；如僅為求與公路有最近之聯絡或便利之通行，尚不得依
    該規定主張通行他人之土地。上訴人既可經由自己之土地聯
    絡公路，縱其通行被上訴人土地較為便利，亦不得主張對於
    被上訴人之土地有通行權存在。又私有土地若實際已供公眾
    通行數十年，成為道路，雖可認已有公用地役關係存在，土
    地所有人不得違反供公眾通行之目的而為使用；惟公用地役
    關係之對象，係不特定之公眾，亦不以有供役地與需役地之
    存在為必要，是其本質乃係公法關係，與私法上地役權之性
    質不同，土地所有人縱有妨害通行之行為，當事人亦不得本
    於公用地役關係，於民事訴訟請求確認其通行權存在或請求
    排除侵害（最高法院95年度台上字第2653號民事判決要旨參
    照）。訟爭土地上道路乃被上訴人為自己通行權而開設，並
    非為供公眾通行而開設，似甚明顯。縱使附近住民有順便利
    用該道路通行之情形，亦僅因被上訴通行權之反射作用所致
    ，能否謂該道路已成為公眾通行之既成道路，非無疑問最高
    法院(最高法院69年度台上字第400號民事判決意旨參照)。 
          
㈡、經查，1072地號土地面積為993.19平方公尺，為原告與訴外
    人羅招英所共有，原告與羅招英訂立分管契約，約定由原告
    分管系爭土地中面積775.34平方公尺之A部分；羅招英分管
    系爭土地中面積217.85平方公尺之B部分，有土地登記謄本
    、地籍圖謄本、原告提出之共有土地分管契約書及分管圖在
    卷可參（本院卷第17-33頁）。次查，系爭土地上設有鐵皮
    圍籬，被告稱系爭土地為其所有之私人土地，不希望給其他
    人通行。原告稱系爭土地上有一鐵皮辦公室及另一間鐵皮屋
    的一半都是原告拍賣取得，現為被告占用未點交。1072地號
    土地上有羅招英房屋，及一鐵皮屋均面臨富林路，可連接富
    林路通行，面寬約9公尺，靠近系爭土地處則有另一鐵皮屋
    ，均原為被告所有，經拍賣由原告取得，鐵皮屋現由被告使
    用，未點交原告等情，經本院會同兩造勘驗現場查明，並囑
    託新竹縣竹東地政事務所人員測量，有勘驗筆錄、複丈成果
    圖附卷可佐（本院卷第105、113頁）。原告稱已對被告起訴
    請求返還前開鐵皮屋，被告有打電話給原告兒子稱願返還鐵
    皮屋，但是不讓原告通行（本院卷第87頁）。依本院99年12
    月10日新院燉98司執孟字第9779號拍賣公告記載：1072地號
    土地上有一間一層鐵皮屋(即暫編364建號)。本件土地上之
    建物未臨富林路部分之鐵皮屋(即暫編364、366建號)，但債
    務人（即本件被告）作為辦公室及倉庫使用，臨富林路二段
    部分有四間房屋，邊間之鐵皮屋（即暫編364建號），為債
    務人作為倉庫使用，另一部分出租予廖運金，租期自91年10
    月10日至99年10月9日止，另外有二間磚造建物（非本件拍
    賣範圍）。本件承租人廖運金與債務人間之房屋租賃期限已
    於本院查封後屆至，其占有不得對抗債權人，故拍定後該部
    分亦點交。第三人范春櫻、羅招英具狀陳述表示：本件土地
    上另二間磚造建物（門牌分別為新竹縣○○鄉○○村00鄰○○路0
    段000號、181號）分別為其所有（本院卷第119頁）。觀諸1
    072地號土地由原告分管位置上之鐵皮屋臨路面寬約9公尺，
    後方連接原告分管位置靠系爭土地位置處之土地通路，前段
    窄後段寬，最窄處羅招英房屋柱子處之通路寬度為0.4公尺
    ，另一邊柱子處通路寬度則為1.4公尺，然坐落1072地號土
    地上之羅招英房屋及相鄰之范春櫻房屋均設有騎樓，有照片
    、分管圖、地籍圖謄本等可佐(本院卷第129至132、135、19
    -20頁)，亦可以步行騎樓之方式通行對外聯絡富林路，並非
    與公路無適宜之聯絡，原告不得主張袋地通行權；況原告與
    羅招英就1072地號土地定有分管協議，若因而造成原告通行
    不便，亦僅得通行羅招英分管位置之土地，尚不得為一己方
    便通行系爭鄰地。又系爭土地面積為163.43平方公尺、使用
    分區為特定農業區、使用地類別屬甲種建築用地，依附近土
    地之規劃情形均為建築使用，被告因其於系爭土地後方尚有
    土地、房屋，而以系爭土地作為其個人及家人通路，附近居
    民縱有順便利用該處通行之情形，亦僅係因被告供自己及家
    人通行之反射作用所致，尚難謂已成為公眾通行之既成道路
    。且1072地號土地使用分區：特定農業區、使用地類別：農
    牧用地，有土地登記登記可佐（本院卷第23、57頁），因不
    符合農業發展條例第16條規定而不得辦理分割，經本院依職
    權調閱臺灣新竹地方檢察署107年度偵字第5483號偵查卷查
    明（臺灣新竹地方檢察署107年度偵字第5483號偵查卷第39
    、51頁）。原告與訴外人羅招英共有之系爭土地因不得分割
    而定有分管協議，參照民法第789條第1項規定，原告應通行
    其他分管人即羅招英分管位置之土地以連接公路。原告主張
    對被告所有之系爭土地有通行權，自非可採，不應准許。
㈢、綜上所述，原告依民法第787條第1項規定，起訴請求確認原
    告就被告所有坐落新竹縣○○鄉○○段0000地號土地上，如新竹
    縣竹東地政事務所110年12月24日土地複丈成果圖所示面積1
    47.33平方公尺之水泥路有通行權存在。被告不得於上開土
    地範圍內設置障礙物或為其他妨礙、阻撓原告通行之行為，
    為無理由，應予駁回。
六、本件判決基礎之事證已臻明確，兩造其餘之攻擊或防禦方法
    及所用之證據，經審酌後核與判決結果不生影響，爰不一一
    論列，附此敘明。
七、據上論結，本件原告之訴為無理由，依民事訴訟法第78條，
    判決如主文。
中　　華　　民　　國　　111 　年　　2 　　月　　25　　日
　　　　　　　　　民事第二庭　　法　官　林麗玉
以上正本係照原本作成。
如對本判決上訴，須於判決送達後20日內向本院提出上訴狀。併
繳納上訴裁判費。
中　　華　　民　　國　　111 　年　　2 　　月　　25　　日
　　　　　　　　　　　　　　　　書記官　郭春慧